台灣高等法院民事判決　九十年度保險上字第五三號
　　　上　訴　人　　甲　○
　　　　　　　　　　劉先基
　　　法定代理人　　王文博
　　　複　代理人　　何佩玲
右當事人間給付保險金事件，上訴人對於中華民國九十年十月八日臺灣臺北地方法院
九十年度保險字第五九號第一審判決提起上訴，並為聲明之擴張，本院判決如左：
    主    文
上訴及擴張之聲明均駁回。
第二審訴訟費用由上訴人負擔。
    事    實
甲、上訴人方面：
一、聲明：(一)原判決廢棄。
          (二)被上訴人應給付上訴人新台幣（下同）一百八十萬元，及自起訴狀繕本
            送達之翌日起至清償日止，按年息百分之十計算之利息。
          (三)願供擔保請准宣告假執行。
二、陳述：除與原判決記載相同部分，予以引用外，並補稱略以：
    (一)上訴人於民國（下同）八十九年八月七日，將保險費依劃撥單所示劃撥繳付，
      該寄送之文件並無保險契約何時生效之記載，應認一繳交保險費於台北市電影
      戲劇業職業工會（下稱電劇工會）即為生效，而被上訴人所謂之八十九年九月
      一日為續保保險契約之生效日期，僅係其與電劇工會之約定。
    (二)上訴人之母許阿雲已完成交付保險費之行為，理應受到保障，且被上訴人公司
      承保本件團體保險已進行一年，並非新開辦之保險，新加入保險之會員，僅係
      增加其保險之人數，並不影響其開辦與否之決定，因此，若已繳費投保，應可
      認定係確定投保。
    (三)被上訴人所引述之「國華團體定期保險條款」之「團體保險單」，被保險人許
      阿雲並未看過，不清楚「要保人」、「被保險人」之定義解釋。
三、證據：援用原審之立證方法。
乙、被上訴人方面：
一、聲明：(一)上訴駁回。
          (二)如受不利判決，願預供擔保請准宣告免為假執行。
二、陳述：除與原判決記載相同部分，予以引用外，並補稱略以：
    (一)系爭保險契約係由訴外人電劇工會以其所附被保險人名冊內所載之人為被保險
      人，並填具要保書向被上訴人公司申請訂立保險契約，須經被上訴人公司核保
      同意後，保險契約始為成立，而上訴人之母許阿雲並非原始保險契約之被保險
      人。
    (二)被上訴人與電劇工會續保，雙方所約定之保險契約，有效期間自八十九年九月
      一日起至九十年九月一日止，上訴人之母許阿雲於上開續保保險契約有效期間
      開始前，即已身故。
三、證據：援用原審之立證方法。
    理    由
壹、程序方面：
    按訴之變更或追加，非經他造同意，不得為之。但民法第二百五十五條第一項第
    三款「擴張或減縮應受判決事項之聲明者」，不在此限，民事訴訟法第四百四十
    六條定有明文。本件上訴人原起訴請求被上訴人給付一百八十萬元及按年息百分
    之五計算之利息（見原審卷第六頁），嗣於本院審理中，聲明擴張為被上訴人應
    給付一百八十萬元及按年息百分之十計算之利息（見本院卷第九頁），依上開規
    定，應准予為該聲明之擴張。
貳、實體方面：
一、本件上訴人起訴主張：其母許阿雲依電劇工會所提供之「國華人壽台北市電影戲
    劇業職業工會專屬團體保險」說明書，參加由被上訴人公司開辦之系爭保險，並
    依所附之郵政劃撥單，於八十九年八月七日，將保險費劃撥於電劇工會所指定之
    帳戶，而完成交付保險費之義務，嗣其母許阿雲不幸於同年八月十八日因意外身
    故，上訴人為其唯一繼承人等情，爰依系爭保險，即國華團體定期保險條款第五
    條之約定及繼承之法律關係，求為命被上訴人給付一百八十萬元及自起訴狀繕本
    送達之翌日起至清償日止，按年息百分之十計算利息之判決。
    被上訴人則以：許阿雲並非系爭保險契約之原始被保險人，而係新申請加入者，
    其新加保之申請書上載明之生效日期為八十九年九月一日，惟許阿雲於同年八月
　　十八日已告身故，其自始至終並非系爭保險契約之被保險人，自不生保險契約上
　　之權利，且上開新加保之保險費，迄續保保險契約生效日止，許阿雲所屬之電劇
　　工會尚未交付予被上訴人，故無預收保險費之問題等語，資為抗辯。
二、本件經依民事訴訟法第四百六十三條準用同法第二百七十條之一第一項第三款規
    定，整理並協議簡化爭點後，兩造同意就言詞辯論時所陳述之事實及主張之法律
    關係為論斷（見本院卷第五七頁）。茲查上訴人之母許阿雲於八十九年八月七日
    以郵政劃撥保險費予電劇工會，參加被上訴人公司所開辦之系爭保險，嗣於同年
    八月十八日許阿雲因意外身故，上訴人為其唯一繼承人之事實，有上訴人提出之
    郵政劃撥單、收據、保險證、台灣士林地方法院檢察署相驗屍體證明書、台灣台
    北地方法院家事法庭通知書及原法院民事裁定（依序見原審卷第五九、六十、十
    、五六、五七頁）為證，且為兩造所不爭執，固堪信為真實。是本件之爭點厥為
    ：
    (一)按保險契約，由保險人同意要保人聲請後簽訂；又本法所稱要保人，指對保險
      標的具有保險利益，向保險人申請訂立保險契約，並負有交付保險費義務之人
      ，保險法第四十四條及第三條分別定有明文。則要保人就要保書填寫後，以該
      填寫之內容對保險人提出要約，保險人就該要約再為承諾。查系爭保險契約係
      以訴外人電劇工會為要保單位（要保人），並以其所附被保險人名冊內所載之
      人為被保險人，於填寫要保書後，向被上訴人公司申請訂立保險契約，並於其
      上載明「生效日期：八十八年九月一日零時，保險期間：一年」（見原審卷第
      三一頁），被上訴人公司於接獲電劇工會之上開要約後，對之為承諾，保險契
      約始成立，足證系爭保險契約之要保人係電劇工會甚明。是上訴人所云其母許
      阿雲具有要保人身分，殊不足取。
    (二)再依電劇工會與被上訴人公司所訂立之系爭保險契約第一條第一項約定：「本
      保險單條款、附著的要保書、被保險人名冊、批註及其他約定書，均為本保險
      契約的構成部分」，足見電劇工會所填寫之團體保險要保書之內容，亦為系爭
      保險契約內容之一部分。而依上開要保書記載「生效日期：八十八年九月一日
      零時，保險期間：一年」，即有效期間為八十八年九月一日至八十九年八月三
      十一日。次按國華團體定期保險契約第二條第二項及國華團體傷害保險契約第
      二條第二項約定：「本契約所稱『被保險人』是指本契約所附被保險人名冊內
      所載之人員」（見本院卷第十四、三七頁），另該兩保險契約復分別於第九條
      第一項及第十二條第一項中約定：「要保人因所屬人員異動而申請加保時，應
      以書面通知本公司，自通知到達之翌日零時起開始生效，如通知起保日期在後
      ，則自該起保日零時起生效」（見原審卷第十五、三九頁），足證須經列載於
      被保險人名冊或經要保人為加保通知者，始具系爭保險契約之被保險人身分。
      查訴外人電劇工會於八十八年九月一日要保（見原審卷第三一頁）時，所附之
      被保險人名冊中並未列載許阿雲之姓名，且於該保險期間內（至八十九年八月
      三十一日止），亦未就許阿雲為加保之通知，故於上開保險期間內，許阿雲並
      不具被保險人之身分，是許阿雲於該期間內身故，依約被上訴人自不應負給付
      保險金之責任。而本件上訴人之母許阿雲係於上開保險契約期間屆滿前，由訴
      外人電劇工會所附新申請加入之被保險人名冊，並依照原契約相同條款向被上
      訴人公司申請續保，經被上訴人公司同意後，雙方約定新保險契約，有效期間
      為自八十九年九月一日起至九十年九月一日止（見本院卷第七四頁），且被上
      訴人公司所核發之團體保險保險證亦記載生效日期為八十九年九月一日（見原
      審卷第六十頁），而訴外人電劇工會所附新被保險人名冊，雖列載有許阿雲之
      姓名，惟許阿雲於新保險契約有效期間（自八十九年九月一日生效）尚未開始
      前，即於八十九年八月十八日身故（見原審卷第十頁），自與系爭保險契約第
      五條所約定：「被保險人於本契約有效期間內發生殘廢或死亡時，本公司依照
      本契約約定給付保險金」（見原審卷第十四頁）之保險金給付要件不符。是被
      上訴人抗辯伊不須負給付保險金之責，自屬有據。
    (三)上訴人另主張縱系爭保險契約生效日期未屆至尚未生效，而伊母許阿雲既於八
      十八年八月七日已劃撥交付保險費，保險人之保險責任即應溯自上開日期開始
      ，伊母許阿雲嗣於八十九年八月十八日意外死亡，被上訴人自應負給付保險費
      之責云云，惟查系爭保險契約條款第三條第二項之約定（見原審卷第十四頁）
      及保險法施行細則第二十五條第三項之規定，其要件係以「要保人交付第一期
      保險費時開始」及「人壽保險人於同意承保前，得預收相當於第一期保險費之
      金額。保險人應負之保險責任，以保險人同意承保時，溯自預收相當於第一期
      保險費金額時開始」，亦即上開條文，係在確定保險人已預收要保人所繳相當
      於第一期保險費後之契約對價責任，而訴外人電劇工會與被上訴人續保所訂之
      保險契約，生效日期為八十九年九月一日，已如前述，縱上開保險費有預收，
　　　亦係收取自八十九年九月一日始生效之保險契約保險費。再依「台北市電影戲
　　　劇業職業工會專屬團體保險」已詳載系爭保險契約係屬工會開辦之團體保險（
　　　見原審卷第十二頁），本件上訴人之母許阿雲係於八十九年八月七日將保險費
　　　劃撥予訴外人電劇工會，而非直接劃撥付款予被上訴人公司，此有郵政劃撥單
　　　及收據可憑（見原審卷第五九頁），嗣訴外人電劇工會於將該保險費轉交被上
　　　訴人公司前，上訴人之母許阿雲即已意外身故，則被上訴人既未於上訴人之母
　　　許阿雲身故前收到所繳之保險費，上訴人亦無法舉證證明被上訴人於許阿雲身
　　　故前已收到保險費，則無上開條文之適用，上訴人此部分之主張，亦不足取。
    (四)上訴人另主張其母許阿雲係因收到「國華人壽台北市電影戲劇業職業工會專屬
      團體保險契約」說明書，而將保險費劃撥至訴外人電劇工會，故該工會收受保
      險費之行為，縱未受被上訴人授權，被上訴人仍應負表見代理授權人之責任云
      云，按所謂表見代理者，謂由自己之行為表示以代理權授與他人，或他人表示
      為其代理人而不為反對之表示者，對於第三人應負授權人之責任。查國華人壽
      台北市電影戲劇業職業工會專屬團體保險契約，已說明系爭保險為訴外人電劇
      工會所開辦之團體保險，電劇工會係本於被保險人團體之同意，收取保費，並
      彙總繳付予保險人，且上訴人就被上訴人公司有由自己之行為表示以代理權授
      與電劇工會或就電劇工會表示為其代理人而不為反對之表示之行為事實，無法
      舉證以實其說。是上訴人此部分之主張，自屬無據。
三、綜上所述，上訴人依據系爭保險契約及繼承之法律關係，請求被上訴人給付保險
    金一百八十萬元及自起訴狀繕本送達之翌日起至清償日止，依年息百分之十計算
    之利息，自屬不應准許。從而原審所為上訴人敗訴之判決，並無不合。上訴論旨
    指摘原判決不當，求予廢棄改判，為無理由，應予駁回。
四、至兩造其餘之攻擊或防禦方法及未經援用之證據，經本院斟酌後，認為均不足以
    影響本判決之結果，自無逐一詳予論駁之必要，併此敘明。
五、據上論結，本件上訴及擴張之聲明均為無理由，依民事訴訟法第四百四十九條第
    一項、第七十八條，判決如主文。
中　　　華　　　民　　　國　　九十一　　年　　　四　　　月　　 三十　　 日
　　　　　　　　　　　　　　　　民事第十三庭
　　　　　　　　　　　　　　　　　　審判長法　官　劉　清　景
　　　　　　　　　　　　　　　　　　　　　法　官　謝　碧　莉
　　　　　　　　　　　　　　　　　　　　　法　官　王　聖　惠
右正本係照原本作成。
上訴人如不服本判決，應於收受送達後二十日內向本院提出上訴書狀，其未表明上訴
理由者，應於提出上訴後二十日內向本院補提理由書狀（均須按他造當事人之人數附
繕本）上訴時應提出委任律師或具有律師資格之人之委任狀；委任有律師資格者，另
應附具律師及格證書及釋明委任人與受任人有民事訴訟法第四百六十六條之一第一項
但書或第二項（詳附註）所定關係之釋明文書影本。
中　　　華　　　民　　　國　　九十一　　年　　　五　　　月　　　一　　　日
　　　　　　　　　　　　　　　　　　　　　書記官　陳　樂　觀
附註：
民事訴訟法第四百六十六條之一（第一項、第二項）：
對於第二審判決上訴，上訴人應委任律師為訴訟代理人。但上訴人或其法定代理人具
有律師資格者，不在此限。
上訴人之配偶、三親等內之血親、二親等內之姻親，或上訴人為法人、中央或地方機
關時，其所屬專任人員具有律師資格並經法院認為適當者，亦得為第三審訴訟代理人
。
